【裁判字號】    99,訴,717
【裁判日期】    990715
【裁判案由】    償還公費
【裁判全文】
臺北高等行政法院判決
                                       99年度訴字第717號
                                    99年6 月24日辯論終結
原      告  國防部陸軍司令部
代  表  人  甲○○（司令）住同上

訴訟代理人  湯光民  律師
複 代理 人  李依蓉  律師
被      告  乙○○
            丙○○
            丁○○
            戊○○
            己○○
上列當事人間償還公費事件，原告提起行政訴訟，本院判決如下
：
    主      文
被告乙○○應給付原告新台幣貳拾肆萬零貳拾伍元，及自民國九
十九年四月九日起至清償日止，按年息百分之五計算之利息。
被告丙○○應給付原告新台幣肆拾玖萬肆仟貳佰捌拾捌元，及自
民國九十九年四月十日起至清償日止，按年息百分之五計算之利
息。
被告丁○○應給付原告新台幣壹拾玖萬貳仟零捌拾元，及自民國
九十九年四月十三日起至清償日止，按年息百分之五計算之利息
。
被告戊○○應給付原告新台幣貳拾萬陸仟零拾壹元，及自民
國九十九年四月十三日起至清償日止，按年息百分之五計算之利
息。
被告己○○應給付原告新台幣壹萬壹仟壹佰壹拾壹元，及自民國
九十九年四月九日起至清償日止，按年息百分之五計算之利息。
訴訟費用由被告乙○○負擔新臺幣佰伍拾陸元、被告丙○○負
擔新臺幣柒佰拾貳元、被告丁○○負擔新臺幣貳佰捌拾肆元、
被告戊○○負擔新臺幣佰肆拾捌元、被告己○○負擔新臺幣壹
拾陸元。
    事實及理由
一、程序事項：
    被告乙○○、丙○○、丁○○、戊○○、己○○經合法通知
    均未於言詞辯論期日到場，核無行政訴訟法第218 條準用民
    事訴訟法第386 條各款所列情形，爰併準用民事訴訟法第38
    5 條第1 項前段規定，依原告之聲請，由其一造辯論而為判
    決。
二、事實概要：
    被告乙○○等5 人原均係軍事學校或預備學校之軍費生並於
    畢業後任官而為服現役之軍人，嗣或因年度考績丙等、或因
    記大過2 次而遭原告核予退伍，因皆未服滿招生簡章所定之
    服役最少年限，原告乃依「軍事學校預備學校軍費生公費待
    遇津貼發給及賠償辦法」（下稱津貼發給及賠償辦法）規定
    ，按尚未服滿現役最少年限之比例，計算被告乙○○等5 人
    應賠償之在校期間受領公費待遇及津貼數額，經通知並催告
    後，被告等5 人迄未給付，遂提起本件行政訴訟。
三、原告主張略以：
    (一)被告乙○○等5 人原就讀軍校，畢業後任官，後因年度考
      績丙上以下或個人因素一次受記大過二次以上，經人事評
      審會考核不適服現役，予以退伍，依津貼發給及賠償辦法
      第2 條第1 款、第7 條第3 款、第8 條、第9 條第3 項、
      第10條第2 項規定及契約之約定，如未服滿6 年之最少應
      服役年限，應按其尚未服滿現役最少年限之比例，賠償其
      在校期間所受領之公費待遇及津貼，被告乙○○等5 人自
      應賠償原告在校間之各項費用。
    (二)被告乙○○部分：
      被告乙○○於民國（下同）90年8 月25日自「陸高62期90
      年班」畢業後任職「中士」，依招生簡章之規定，至少應
      服役6 年（即至少應服役至96年8 月25日），始可退伍而
      免賠償在校期間已領取公費之費用。惟被告乙○○因年度
      考績列丙等，經原告依陸海空軍軍官士官服役條例（下稱
      服役條例）第15條第5 款及同條例施行細則第11條第2 項
      規定，於94年5 月1 日以「不適現役」核予退伍。被告乙
      ○○自90年8 月25日畢業任職迄94年5 月1 日核予退伍，
      僅服役3 年9 個月（計服役45個月），與招生簡章規定至
      少服役6 年計72個月，尚有27個月未服滿，依津貼發給及
      賠償辦法第9 條第3 項計算，被告乙○○應賠償所受領之
      公費待遇及津計新臺幣（下同）24萬25元。計算式如下：
      64 萬66 元（在校費用統計金額）÷72月（最少服役年限
      6 年）×27月（未服滿月數）﹦24萬25元。
    (三)被告丙○○部分：
      被告丙○○於93年7 月8 日自「中正專93年班」畢業後任
      職「中尉」，依招生簡章之規定，至少應服役6 年（即至
      少應服役至99年7 月8 日），始可退伍而免賠償在校期間
      已領取公費之費用。惟被告丙○○因受懲記大過2 次，原
      告依服役條例第15條第5 款及同條例施行細則第11條第2
      項規定，於94年5 月16日以「不適現役」核予退伍。被告
      丙○○自93年7 月8 日畢業任職迄94年5 月16日核予退伍
      ，僅服役1 年11個月（計服役23個月），與招生簡章規定
      至少服役6 年計72個月，尚有49個月未服滿。依津貼發給
      及賠償辦法第9 條第3 項規定計算，被告丙○○應賠償所
      受領之公費待遇及津貼計49萬4,288 元。計算式如下：72
      萬6,300 元（在校費用統計金額）÷72月（最少服役年限
      6 年）×49月（未服滿月數）﹦49萬4,288 元。
    (四)被告丁○○部分：
      被告丁○○於90年3 月1 日自「後校常士班39期」畢業後
      任職「中士」，依招生簡章規定，至少應服役6 年（即至
      少應服役至96年3 月1 日），始可退伍而免賠償在校期間
      已領取公費之費用。惟被告丁○○因93年度考績列「丙等
      」，原告依服役條例第15條第5 款及同條例施行細則第11
      條第2 項規定，於94年8 月1 日以「不適現役」核予退伍
      。被告丁○○自90年3 月1 日畢業任職迄94年8 月1 日核
      予退伍，僅服役4 年3 個月（計服役53個月），與招生簡
      章規定至少服役6 年計72個月，尚有19個月未服滿。依津
      貼發給及賠償辦法第9 條第3 項規定計算，被告丁○○應
      賠償所受領之公費待遇及津貼計19萬2,080 元。計算式如
      下：72萬7,881 元（在校費用統計金額）÷72月（最少服
      役年限6 年）×19月（未服滿月數）﹦19萬2,080 元。
    (五)被告戊○○部分：
      被告戊○○於91年8 月24日自「陸高常士91年班63期」畢
      業後任職「中士」，依招生簡章規定，至少應服役6 年（
      即至少應服役至97年8 月24日），始可退伍而免賠償在校
      期間已領取公費之費用。惟被告戊○○因「記大過2 次」
      ，原告依服役條例第15條第5 款及同條例施行細則第11條
      第2 項規定，於95年6 月16日以「不適現役」核予退伍。
      被告戊○○自91年8 月24日畢業任職迄95年6 月16日核予
      退伍，僅服役3 年9 個月（計服役45個月），與招生簡章
      規定至少服役6 年計72個月，尚有26個月未服滿。依津貼
      發給及賠償辦法第9 條第3 項規定計算，被告戊○○應賠
      償所受領之公費待遇及津貼計23萬6,031 元。計算式如下
      ：63萬2,270 元（在校費用統計金額）÷72月（最少服役
      年限6 年）×26月（未服滿月數）﹦23萬6,031 元。
    (六)被告己○○部分：
      被告己○○於93年06月17日自「陸高常士90年班暨陸軍官
      校士官二專90年班」畢業後任職「中士」，依招生簡章之
      規定，至少應服役4 年（即至少應服役至97年6 月17日）
      ，始可退伍而免賠償在校期間已領取公費之費用。惟被告
      己○○因「記大過2 次」，原告依服役條例第15條第5 款
      及同條例施行細則第11條第2 項規定，於95年10月1 日以
      「不適現役」核予退伍。被告己○○自93年6 月17日畢業
      任職迄95年10月1 日核予退伍，僅服役2 年4 個月（計服
      役28個月），與招生簡章規定至少服役4 年計48個月，尚
      有20個月未服滿。依津貼發給及賠償辦法第9 條第3 項規
      定計算，被告己○○應賠償所受領之公費待遇及津貼計1
      萬1,111 元。計算式如下：2 萬6,667 元（在校費用統計
      金額）÷48月（最少服役年限4 年）×20月（未服滿月數
      ）﹦1 萬1,111元。
    (七)為此，依行政訴訟法第8 條第1 項提起本件訴訟，並聲明
      求為決：
      1.被告乙○○應給付原告24萬25元，及自起訴狀繕本送達
      翌日起至清償日止，按年息百分之5 計算之利息。
      2.被告丙○○應給付原告49萬4,288 元，及自起訴狀繕本
        送達翌日起至清償日止，按年息百分之5 計算之利息。
      3.被告丁○○應給付原告19萬2,080 元，及自起訴狀繕本
        送達翌日起至清償日止，按年息百分之5 計算之利息。
      4.被告戊○○應給付原告23萬6,031 元，及自起訴狀繕本
        送達翌日起至清償日止，按年息百分之5 計算之利息。
      5.被告己○○應給付原告1 萬1,111 元，及自起訴狀繕本
        送達翌日起至清償日止，按年息百分之5 計算之利息。
四、被告乙○○等5 人均未於言詞辯論期日到場，亦未提出書狀
    作何聲明或陳述。
五、按人民與中央或地方機關間，因公法上原因發生財產上給付
    ，得提起給付訴訟，行政訴訟法第8 條第1 項定有明文。又
    「本辦法用詞定義如下：一、軍費生：指軍事學校及預備學
    校（以下簡稱學校）受領由國防部編列預算支應公費待遇及
    津貼之學員生。……」、「軍費生應履行之義務及應遵行之
    事項如下：……三、軍事學校畢業任官後，應服滿招生簡章
    所定之現役最少年限。」、「違反前條規定者，本人或其法
    定代理人、保證人（以下簡稱賠償義務人) 應賠償所受領之
    公費待遇及津貼。」、「軍費生畢業任官後，因年度考績丙
    上以下或個人因素一次受記大過二次以上，經人事評審會考
    核不適服現役，予以退伍，致未服滿招生簡章所定之現役最
    少年限者，應依尚未服滿現役最少年限之比例，賠償所受領
    之公費待遇及津貼。」、「第3 項至前項賠償之計算基準，
    按尚未服滿現役最少年限之比率計算，以月為採計單位，未
    滿1 月者不計。」、「應賠償之公費待遇與津貼項目及數額
    ……；其為畢業任官者，由所隸屬之機關（構）、學校、部
    隊函請原畢業學校核算，並由所隸屬機關（構）、學校或部
    隊通知賠償義務人……。」分別為津貼發給及賠償辦法第2
    條、第7 條第3 款、第8 條、第9 條第3 項、第7 項及第12
    條所明定。經核上開辦法係國防部依軍事教育條例第17 條
    第2 項及第18條第2 項授權訂定，並未逾授權之範圍與目的
    ，自得予以適用。
六、次按，行政機關基於其法定職權，為達特定之行政上目的，
    於不違反法律規定之前提下，自得與人民約定提供某種給付
    ，並使接受給付者負合理之負擔或其他公法上對待給付之義
    務，而成立行政契約關係，業經司法院釋字第348 號解釋理
    由書闡釋在案。國防部各軍事學校設立之宗旨，係以培養訓
    練國軍各軍種之幹部為目的，國防部為解決各軍種軍士官缺
    額補充，以公費教育方式，鼓勵各個學齡之學生接受軍事教
    育，進而成為各軍種幹部來源，訂有國軍各軍事學校退學開
    除學生賠償費用辦法，嗣於93年7 月27日修正為津貼發給及
    賠償辦法，作為處理是項業務之依據，及確保享受公費待遇
    之學生於畢業後依約接受分發各部隊及軍事機關學校完成服
    務，以解決軍中幹部來源之問題，此項規定並作為與接受公
    費教育學生訂立行政契約之準據，且經與公費學生訂立契約
    後，即成為契約之內容，雙方當事人自應本誠信原則履行契
    約上之義務。
七、經查：
    (一)被告乙○○部分：
      被告乙○○自國立陸軍高級中學士官班62期班畢業後，於
      90年8 月25日任官「中士」，依招生簡章規定，其服役年
      限為6 年，亦即至少應服役至96年8 月25日始可退伍而免
      賠償在校期間已領取公費之費用。惟被告乙○○因93年度
      考績考列丙等，經原告依服役條例第15條第5 款及同條例
      施行細則第11條第2 項規定，以94年4 月25日鄭樸字第09
      40007766號令核定自94年5 月1 日0 時生效「不適服現役
      」退伍，其自90年8 月25日畢業任職迄94年5 月1 日退伍
      ，僅服役45個月，與招生簡章規定至少服役6 年即72個月
      ，尚有27個月未服滿等情，有原告提出被告乙○○之賠償
      費用明細表、賠償繳費清冊一覽表、招生簡章、退伍令、
      軍官士官退除給與名冊等在本院卷第17-24 頁可稽，堪認
      為真實。又被告胡文義在校期間所受領之公費待遇及津貼
      共計64萬66元，已據其原畢業學校核算在案（詳上開賠償
      明細表）。本件既因可歸責於被告乙○○之事由，致不能
      履行其契約義務即服滿招生簡章所定之服役最少年限，則
      原告主張依行政契約法律關係暨津貼發給及賠償辦法第9
      條第3 項規定，按尚未服滿現役最少年限之比例計算，被
      告乙○○應賠償所受領之公費待遇及津貼為24萬25元【計
      算式：64萬66元（在校費用統計金額）÷72月（最少服役
      年限6 年）×27月（未服滿月數）﹦24萬25元，元以下四
      捨五入，以下同】，核屬有據，於法並無不合。
    (二)被告丙○○部分：
      被告丙○○於93年7 月8 日自國防大學中正理工學院專科
      部93年班（32期）畢業後任官「中尉」，依招生簡章規定
      ，其服役年限為6 年，亦即至少應服役至99年7 月8 日始
      可退伍而免賠償在校期間已領取公費之費用，惟被告丙○
      ○因受懲記大過2 次，經原告依服役條例第15條第5 款及
      同條例施行細則第11條第2 項規定，以95年4 月24日鄭樸
      字第0950007266號令核定自95年5 月16日0 時生效「不適
      服現役」退伍，其自93年7 月8 日畢業任職迄95年5 月16
      日退伍，僅服役23個月，與招生簡章規定至少服役6 年計
      72個月，尚有49個月未服滿等情，有原告提出被告丙○○
      之賠償費用明細表、賠償繳費清冊一覽表、招生簡章、退
      伍令、軍官士官退除給與名冊等在本院卷第31-49 頁可稽
      ，堪認為真實。又被告丙○○在校期間受領之公費待遇及
      津貼共計72萬6,300 元，已據其原畢業學校核算在案（詳
      上開賠償明細表）。本件既因可歸責於被告丙○○之事由
      ，致不能履行其契約義務即服滿招生簡章所定之服役最少
      年限，則原告主張依行政契約法律關係暨津貼發給及賠償
      辦法第9 條第3 項規定，按尚未服滿現役最少年限之比例
      計算，被告丙○○應賠償所受領之公費待遇及津貼為49萬
      4, 288元【計算式：72萬6,300 元（在校費用統計金額）
      ÷72月（最少服役年限6 年）×49月（未服滿月數）﹦49
      萬4,288 元】，核屬有據，於法並無不合。
    (三)被告丁○○部分：
      被告丁○○於90年3 月1 日自聯合後勤學校常士班39期畢
      業後任官「中士」，依招生簡章規定，其服役年限為6 年
      ，亦即至少應役至96年3 月1 日始可退伍而免賠償在校期
      間已領取公費之費用，惟被告丁○○因93年度考績考列丙
      等，經原告依服役條例第15條第5 款及同條例施行細則第
      11條第2 項規定，以94年6 月29日鄭樸字第0940012685號
      令核定自94年8 月1 日0 時生效「不適服現役」退伍，其
      自90年3 月1 日畢業任職迄94年8 月1 日退伍，僅服役53
      個月，與招生簡章規定至少服役6 年計72個月，尚有19個
      月未服滿等情，有原告提出被告丁○○之賠償費用明細表
      、賠償繳費清冊一覽表、招生簡章、退伍令、軍官士官退
      除給與名冊等在本院卷第50-67 頁可稽，堪認為真實。又
      被告丁○○在校期間所受領之公費待遇及津貼共計72萬7,
      881 元，已據其原畢業學校核算在案（詳上開賠償明細表
      ）。本件既因可歸責於被告丁○○之事由，致不能履行其
      契約義務即服滿招生簡章所定之服役最少年限，則原告主
      張依行政契約法律關係暨津貼發給及賠償辦法第9 條第3
      項規定，按尚未服滿現役最少年限之比例計算，被告丁○
      ○應賠償所受領之公費待遇及津貼為19萬2,080 元【計算
      式：72萬7,881 元（在校費用統計金額）÷72月（最少服
      役年限6 年）×19月（未服滿月數）﹦19萬2,080 元】，
      核屬有據，於法並無不合。
    (四)被告戊○○部分：
      被告戊○○於91年8 月24日自國立陸軍高級中學常備士官
      班63期班畢業後任官「中士」，依招生簡章規定，其服役
      年限為6 年，亦即至少應服役至97年8 月24日始可退伍而
      免賠償在校期間已領取公費之費用，惟被告戊○○因記大
      過2 次，經原告依服役條例第15條第5 款及同條例施行細
      則第11條第2 項規定，以95年5 月24日鄭樸字第09500093
      86號令核定自95年6 月16日0 時生效「不適服現役」退伍
      ，其自91年8 月24日畢業任官迄95年6 月16 日 退伍，僅
      服役45個月，與招生簡章規定至少服役6 年計72個月，尚
      有26個月未服滿等情，有原告提出被告戊○○之賠償費用
      明細表、賠償繳費清冊一覽表、招生簡章、退伍令、軍官
      士官退除給與名冊等附本院卷第92-96 頁可參，堪認為真
      實。又被告戊○○在學期間所受領之公費待遇及津貼共計
      65萬3,625 元，已據其原畢業學校核算在案（詳上開賠償
      明細表）。本件既因可歸責於被告戊○○之事由，致不能
      履行其契約義務即服滿招生簡章所定之服役最少年限，則
      原告主張依行政契約法律關係暨津貼發給及賠償辦法第9
      條第3 項規定，按尚未服滿現役最少年限之比例計算，被
      告戊○○應賠償所受領之公費待遇及津貼為23萬6,031 元
      【計算式：65萬3,625 （在校費用統計金額）÷72月（最
      少服役年限6 年）×26月（未服滿月數）﹦23萬6,031 元
      】，核屬有據，於法並無不合。
    (五)被告己○○部分：
      被告己○○於93年6 月17日自陸軍軍官學校士官90年學年
      士官二專班畢業後任官「中士」，依招生簡章之規定，其
      服役年限為4 年，亦即至少應服役至97年6 月17日始可退
      伍而免賠償在校期間已領取公費之費用。惟被告己○○因
      記大過2 次，經原告依服役條例第15條第5 款及同條例施
      行細則第11條第2 項規定，以95年8 月30日鄭樸字第0950
      016216號令核定自95年10月1 日0 時生效「不適服現役」
      退伍，其自93年6 月17日畢業任官迄95年10月1 日退伍，
      僅服役28個月，與招生簡章規定至少服役4 年計48個月，
      尚有20個月未服滿等情，有原告提出被告己○○之賠償費
      用明細表、賠償繳費清冊一覽表、招生簡章、退伍令、軍
      官士官退除給與名冊等附本院卷第104-119 頁可參，堪認
      為真實。又被告己○○在學期間所受領之公費待遇及津貼
      共計144 萬1,540 元，已據其原畢業學校核算在案（詳上
      開賠償明細表）。本件既因可歸責於被告己○○之事由，
      致不能履行其契約義務即服滿招生簡章所定之服役最少年
      限，則原告以其中教育訓練費2 萬6,667 元為範圍，主張
      依行政契約法律關係暨津貼發給及賠償辦法第9 條第3 項
      規定，按尚未服滿現役最少年限之比例計算，被告己○○
      應賠償所受領之公費待遇及津貼為1 萬1,111 元【計算式
      ：2 萬6,667 元（在校費用統計金額）÷48月（最少服役
      年限4 年）×20月（未服滿月數）﹦1 萬1,11 1元】，核
      屬有據，於法並無不合。
七、第查，被告乙○○等5 人應賠償之上開公費待遇及津貼，已
    分據原告或被告原屬單位發函通知催繳，有各該催告書函及
    掛號郵件收件回執在卷可考。又按行政契約，本法未規定者
    ，準用民法相關之規定，行政程序法第149 條定有明文。而
    依民法第233 條第1 項前段及第203 條規定：遲延之債務，
    以支付金錢為標的者，債權人得請求依法定利率計算之遲延
    利息；應付利息之債務，其利率未經約定，亦無法律可據者
    ，週年利率為百分之5 。準此，原告依行政契約法律關係暨
    前揭津貼發給及賠償辦法規定，請求被告乙○○給付24萬2
    5 元，及自起訴狀繕本送達翌日即99年4 月9 日起至清償日
    止，按年息百分之5 計算之利息；被告丙○○給付49萬4,28
    8 元，及自起訴狀繕本送達翌日即99年4 月10日起至清償日
    止，按年息百分之5 計算之利息；被告丁○○給付19萬2,08
    0 元，及自起訴狀繕本送達翌日即99年4 月13日起至清償日
    止，按年息百分之5 計算之利息；被告戊○○給付23萬6,03
    1 元，及自起訴狀繕本送達翌日即99年4 月13日起至清償日
    止，按年息百分之5 計算之利息；被告己○○給付1 萬1,11
    1 元，及自起訴狀繕本送達翌日即99年4 月9 日起至清償日
    止，按年息百分之5 計算之利息，為有理由，應予准許。
八、末按，訴訟費用指裁判費及其他進行訴訟之必要費用，由敗
    訴之當事人負擔，行政訴訟法第98條第1 項前段定有明文。
    本件原告對被告乙○○等5 人之訴雖獲勝訴，惟原告與被告
    乙○○等5 人以外之其餘被告或已達成和解，或已撤回起訴
    ，就原告撤回起訴部分，依行政訴訟法第104 條準用民事訴
    訟法第83條第1 項前段規定，訴訟費用應由原告負擔，至於
    和解部分，則已於各該被告和解筆錄中敘明訴訟費用由原告
    負擔，故上開和解及撤回部分之訴訟費用爰不列入被告乙○
    ○等5 人應負擔之訴訟費用內，並由本院併依行政訴訟法第
    104 條準用民事訴訟法第91條第1 項規定，確定被告胡文義
    等5 人各應負擔之訴訟費用額如主文第6 項所示，附此敘明
    。
據上論結，本件原告之訴為有理由，爰依行政訴訟法第98條第1
項前段、第218 條，民事訴訟法第385 條第1 項前段，判決如主
文。
中    華    民    國    99    年     7    月   15     日
                    臺北高等行政法院第五庭
                              審判長法  官  黃清光
                                    法  官  周玫芳
                                    法  官  程怡怡
上為正本係照原本作成。
如不服本判決，應於送達後20日內，向本院提出上訴狀並表明上
訴理由，如於本判決宣示後送達前提起上訴者，應於判決送達後
20日內補提上訴理由書（須按他造人數附繕本）。
中    華    民    國    99    年     7    月   16     日
                                    書記官  張正清

司法院資訊處製作；財團法人民間司法改革基金會備份。
